【裁判字號】    99,易,384
【裁判日期】    991118
【裁判案由】    竊佔
【裁判全文】
臺灣雲林地方法院刑事判決               99年度易字第384號
公  訴  人  臺灣雲林地方法院檢察署檢察官
被      告  丙○○
上列被告因竊佔案件，經檢察官提起公訴（99年度調偵字第161
號），本院判決如下：
    主  文
丙○○犯竊佔罪，累犯，處有期徒刑月，如易科罰金，以新臺
幣壹千元折算壹日。
    事  實
一、丙○○前因業務過失致死案件，經臺灣臺中地方法院以87年
    度訴字第2686號判決判處有期徒刑10月，上訴臺灣高等法院
    臺中分院（下稱：臺中高分院）後，經臺中高分院以88年度
    上訴字第693 號改判有期徒刑6 月，復經最高法院以90年度
    臺上字第6620號判決發回，臺中高分院以90年度上更一字第
    420 號仍判處有期徒刑6 月，經最高法院以94年度臺上字第
    2806號判決駁回上訴確定，於民國94年7 月20日易科罰金執
    行完畢。其明知其為共有人之雲林縣斗六市○○○段海豐崙
    小段400-23地號土地（下稱：400-23地號土地）右側相連之
    同地段400-7 地號土地（下稱：400-7 地號土地）非其所有
    ，竟仍意圖為自己不法之利益，於98年2 月間某日，未徵得
    400-7 地號土地所有權人甲○○之同意，即逕自在400-7 地
    號土地上利用不知情且不詳姓名之成年工人施工設置水泥斜
    坡1 座，而竊佔甲○○上開土地達3.96平方公尺（位置詳如
    附圖「雲林縣斗六地政事務所土地複丈結果圖說」項目編號
    A 部分所示），供作其及家人通行使用，致侵害所有人甲○○對該土地之支配權益。
二、案經甲○○訴由雲林縣警察局斗六分局報告臺灣雲林地方法
    院檢察署檢察官偵查起訴。
    理  由
壹、證據能力
一、按被告以外之人（包括證人、鑑定人、告訴人、被害人及共
    同被告等）於審判外之陳述雖不符刑事訴訟法第159 條之1
    至之4 等4 條之規定，而經當事人於審判程序同意作為證據
    ，法院審酌該言詞陳述或書面陳述作成時之情況，認為適當
    者，亦得為證據；當事人、代理人或辯護人於法院調查證據
    時，知有刑事訴訟法第159 條第1 項不得為證據之情形，而
    未於言詞辯論終結前聲明異議者，視為有前項之同意，同法
    第159 條之5 定有明文。立法意旨在於傳聞證據未經當事人
    之反對詰問予以核實，原則上先予排除。惟若當事人已放棄
    反對詰問權，於審判程序中表明同意該等傳聞證據可作為證
    據；或於言詞辯論終結前未聲明異議，基於尊重當事人對傳
    聞證據之處分權，及證據資料愈豐富，愈有助於真實發見之
    理念，且強化言詞辯論主義，使訴訟程序得以順暢進行，上
    開傳聞證據亦均具有證據能力。查檢察官、被告丙○○對於
    本案卷內供述證據，並未就有合於刑事訴訟法第159 條第1
    項不得為證據之情形於本院言詞辯論終結前聲明異議，且相
    關證據資料亦經本院於審理期日逐一提示、朗讀，並告以要
    旨，本院復審酌相關供述證據筆錄製成、文書卷證資料取得
    ，並無證據顯示有何違背程式規定情事，依據上述之說明，
    均應具有證據能力。
二、另按法院或檢察官依刑事訴訟法第208 條規定囑託醫院、學
    校或其他相當之機關、團體為鑑定時，祇須其以言詞或書面
    提出之鑑定報告，符合刑事訴訟法第206 條第1 項、第208
    條所規定之形式要件，即具有證據能力，此即屬於刑事訴訟
    法第159 條第1 項所稱「法律有規定」之特別情形，最高法
    院96年度臺上字第6842號刑事判決意旨著有明文。卷附雲林
    縣斗六地政事務所土地複丈結果圖說，係地政機關依據臺灣
    雲林地方法院檢察署檢察官囑託，按實地鑑測結果所出具之
    書面文件，依據刑事訴訟法第159 條之立法理由及同法第20
    6條規定，自得作為證據。
三、又卷附土地及建物所有權狀、照片、私有耕地買賣契約書等
    資料，並非被告以外之人在審判外之陳述，且與傳聞法則所
    欲防止證人記憶、認知、誠信之誤差明顯有別，核與刑事訴
    訟法第159 條第1 項之要件不符。前揭證據既無違法取得之
    情形，且經本院各依刑事訴訟法第165 條第1 項之規定踐行
    調查證據程序，自應具有證據能力。
貳、認定犯罪事實所憑之證據及理由：
一、訊據被告丙○○固不否認其為400-23地號土地之共有人，且
    非400-7 地號土地之所有權人，惟矢口否認有何竊佔犯行，
    辯稱：水泥斜波是伊弟弟乙○○做的，因為乙○○有小兒麻
    痺，為了方便車子出入，乙○○才在98年初找人做水泥斜坡
    ，做斜坡的錢都是乙○○出的，伊現在都住在台中，沒有住
    在斗六，只是偶爾回去看看；伊的父親鄭聰明當年買下400-
    23號地號土地，就有約定要留下建水泥斜坡的這條路行走，
    走了40幾年了，現在只是弄平一點，應該是不會犯法等語（
    見本院卷第18頁至第20頁、第39頁）。
二、經查，400-23地號土地原為被告及案外人鄭朝榮、乙○○（
    已歿）所共有，而400-7 地號土地則為告訴人甲○○所有，
    有雲林縣斗六市地政事務所84年7 月27日土地所有權狀3 紙
    及雲林縣斗六市地政事務所91年度6 月26日091 雲斗字第01
    0206號土地所有權狀1 紙在卷可按（見偵卷第63頁至第65頁
    、警卷第10頁）。再查坐落在400-7 地號土地上之水泥斜坡
    係於98年2 月間興建，其面積為3.96平方公尺等情，業據告
    訴人指訴甚詳（見本院卷第54頁反面），且為被告所坦認屬
    實（見本院卷第21頁反面、第22頁），並經檢察官會同測量
    人員至現場勘驗、測量明確，製有勘驗現場筆錄1 份及勘驗
    照片20張，復有99年4 月14日斗地四字第0990002873號函覆
    之土地複丈結果圖說1 份在卷可考（見偵卷第78頁至第86頁
    、第88頁至第89頁），足認上開水泥斜坡確有占用告訴人所
    有之400-7 地號土地達3.96平方公尺。
三、證人即告訴人甲○○於本院審理時結證稱：98年2 月間被告
    整建房屋（即雲林縣斗六市○里鎮○○○街20號，下稱：育
    英南街20號）時，有把房屋基地墊高、加門加窗，並且把出
    入門改在房屋後面，面對文德街，因此已經可以自由出入文
    德街，不再需要經過伊的地；當時伊去400-7 地號現場時斜
    坡正在做，碎石已經打好了，但還沒有上水泥，伊就當場告
    訴被告說400-23地號土地已經不屬於袋狀地了，不可以再使
    用伊的地了，也不可以蓋水泥斜坡，被告回應說他不管袋狀
    地，當時伊也不知道屋主就是被告；後來伊從網路上抓了一
    些袋狀地的定義，綁在電線桿上，隔了幾天伊又去現場，碰
    到鐵工，伊就問鐵工說，工作是誰叫他做的，鐵工說是「阿
    福」，伊就跟鐵工要了電話打給阿福，結果阿福就是被告，
    伊在電話中跟被告說伊會告刑事，被告就說「聽到刑責我就
    生氣」等語明確（見本院卷第54頁反面、第57頁正反面、第
    58頁），足徵被告在興建水泥斜坡之時，已明知舖設系爭水
    泥斜坡會佔用他人土地，且業經告訴人屢屢告知其不得繼續
    鋪設水泥斜坡，而仍置之不理，執意繼續施作水泥斜坡，是
    以被告有意圖為自己不法之利益，而竊佔他人土地之故意，
    彰彰明甚。
四、被告雖辯稱：系爭水泥斜坡係其弟弟乙○○叫人設置的，其
    只是偶爾回去監工等語（見本卷第19頁至第20頁）。惟查被
    告於99年1 月12日偵查中自承：育英南街20號會積水，所以
    其僱用工人將房屋墊高，為了配合房屋墊高，才又建了水泥
    斜坡，讓乙○○的輪椅可以進出等詞（見偵卷第61頁），已
    明確表示水泥斜坡係由其所建。嗣乙○○於99年4 月7 日逝
    世後，被告於審判中翻異前詞，辯稱：其只是出面幫乙○○
    出庭，因為乙○○有重度殘障，無法來法院，其實應該要告
    其弟弟等詞（見本院卷第19頁）。然查，告訴人於審理中結
    證稱：有當面告知被告不得興建水泥台階，復打電話向被告
    表示要提出告訴等情，業如前述，且查被告於偵查中亦供陳
    ：房屋墊高當時有碰到告訴人，但告訴人講話很不客氣，其
    認為沒有侵占到告訴人什麼，就說要告就去告等詞（見偵卷
    第62頁）；嗣於本院審理時，被告雖又改稱：告訴人只有走
    過去，沒有跟其說話等語（見本院卷第62頁反面），惟亦自
    承：告訴人有打電話給其等詞（見本院卷第65頁反面），可
    徵告訴人所述，應屬實在，而在此過程中，被告均未曾向告
    訴人表示其非實際負責人。參以告訴人目的既係阻止系爭水
    泥斜坡之繼續興建，自當明確詢問在場興建之鐵工是受何人
    僱用，並因之取得被告之電話號碼，此亦據告訴人陳明在卷
    （見本院卷第67頁反面），且查被告當時並未實際居住在育
    英南街20號，而打電話當時乙○○在家等情，亦為被告坦認
    屬實（見本院卷第20頁、第65頁），則告訴人亦無捨近之乙○○不問，刻意打電話給被告之理，顯見施作水泥斜波之鐵
    工已明確表示係受被告雇用。再查被告自陳：乙○○沒有工
    作，每月可領約1 萬餘元之低收入戶補助，做水泥斜坡跟育
    英南街20號翻修的錢都是乙○○出的等語（見本院卷第63頁
    正反面、第66頁），是以依乙○○之經濟狀況，亦無可能獨
    自出資翻修房屋及興建台階。綜上所述，被告事後翻異，空
    言否認前供，顯為飾卸之詞，不足採信。
五、被告又辯稱：自伊父親鄭聰明買下育英南街20號開始，就有
    約定可以通行400-7 地號土地，買賣時有簽立買賣契約書，
    內容有說要在房屋北側留4 尺作為通行之用，所以伊主張伊
    有使用權，從小都走這條路，本來就可以走等語（見偵卷第
    21頁、第61頁正反面、本院卷第21頁、第64頁）。然查：
  (一)案外人鄭聰明與案外人張謹於56年間訂定私有耕地買賣契約
    書（下稱：買賣契約書），其中第6 點約定出賣人張謹就同
    段400-7 地號在北方側留設寬4 尺之道路，供買受人鄭聰明
    通行使用，惟買受人鄭聰明需支付每年新臺幣30元之償金，
    此有買賣契約書影本附卷可稽（見偵卷第40頁），是以系爭
    買賣契約書中有為通行權之約定，灼然至明。參之被告及告
    訴人均陳稱：買賣契約書上所稱北方4 尺指的就是現在水泥
    斜坡所在之土地等語（見本院卷第39頁、第55頁反面），足
    認買賣契約書中所指之預留通行權道路即係系爭水泥斜坡所
    在之道路。然查，不動產物權，依法律行為而取得、設定、
    喪失及變更者，非經登記不生效力，民法第758 條定有明文
    。上開契約書之約定，雖足以產生物權得、喪、變更之效力
    ，惟立約人並未持往辦理相關物權登記，自無從認該契約書
    之約定內容具有物權效力，而應認該契約書僅具有債權效力
    ，先予敘明。
  (二)按債權契約為特定人間之權利義務關係，僅債權人得向債務
    人請求給付，不得以之對抗契約以外之第三人，此為債之相
    對性原則，最高法院96年度臺上字第1809號判決著有明文。
    又按鄰地所有人間所訂之約定通行權契約，僅於當事人間發
    生債之效力。其債權債務之主體，以締結契約之當事人為準
    ，應由各該當事人行使契約上之權利或負擔其義務。主體如
    有變更，係屬更改或契約承擔之性質，非得契約原當事人之
    同意，不得為之，最高法院87年度臺上字第1964號判決可資
    參照。查系爭買賣契約書之通行權約定性質上非不得讓與之
    債，自得為繼承之標的，被告之父親鄭聰明既已過世，從而
    被告依繼承關係取得約定通行權之權利，允無疑義。然查告
    訴人於本院審理時證稱：買賣契約書上所載之鄭聰明、張謹
    伊都不認識，在偵查庭第一次出庭，才有看到買賣契約書；
    伊現在所有之400-7 地號土地是跟伊母親購買的，伊母親的
    前手是伊姊姊，伊姊姊是跟誰買的伊不知道；母親跟姊姊有
    交代要留一條路給被告他們家通行，這是因為被告他們家原
    本是袋地；被告母親以前會主動送錢過來給伊母親，何時開
    始就沒有收費了伊也不清楚，但是伊買的時候就都沒有在收
    費了等語（見本院卷第56頁正反面、第59頁）。是以依照告
    訴人所述，其雖知悉有預留道路給被告通行，惟自認係因為
    400-23地號是袋地之緣故，並不知悉有買賣契約書之存在，
    也未曾依照買賣契約書之約定收取被告家人等通行其土地之
    費用，此由被告自承：告訴人告其時，乙○○才拿出此份契
    約書，之前只是知道這條路可以走，其媽媽在世時有繳錢，
    但是媽媽已經過世20幾年了等語（見本院卷第64頁反面至第
    65頁），亦顯見被告及告訴人均不知悉買賣契約書之實際內
    容，亦未履行契約書之約定。再者，告訴人之母親雖曾收受
    被告母親支付之通行費用，惟此是否係基於受讓買賣契約書
    之約定，尚未可知。而縱使告訴人之母親確有受讓該買賣契
    約書之約定，由於告訴人乃係向其母親購買400-7 地號土地
    ，而被告亦未舉證證明告訴人有何自其母親受讓買賣契約書
    之通行權約定之情形，則告訴人既非契約當事人，依債之相
    對性原則，應認告訴人並無受系爭買賣契約書通行權約定拘
    束之必要。
  (三)又按土地因與公路無適宜之聯絡，致不能為通常之使用者，
    除因土地所有人之任意行為所生者，土地所有人得通行周圍
    地以至公路，民法第787 條第1 項定有明文。又民法創設袋
    地通行權之目的，係為促進袋地之利用，而令周圍地所有人
    負容忍通行之義務，其目的在解決與公路無適宜聯絡之土地
    之通行問題；如僅為求與公路有最近之聯絡或便利之通行，
    尚不得依該規定主張通行他人之土地（最高法院95年度臺上
    字第2653號判決、82年度臺上字第580 號判決可資參照）。
    查被告所有之400-23地號土地北方，於93年至94年間已新闢
    文德街，此有雲林縣斗六市公所99年2 月4 日斗六市工字第
    0990003207號函在卷可按（見偵卷第73頁），而被告亦於審
    理中供承：去年即98年翻修育英南街20號時，有在面對文德
    街的方向做1 個門，那個門可以直接通到文德街，偵卷第30
    頁照片中有通道的門即是新設的門等語（見本院卷第64頁）
    ，並有現場照片1 張附卷可稽（見偵卷第30頁），足證被告
    除通行告訴人所有之400-7 地號土地外，仍有其他可供通行
    之公路。被告雖辯稱：雖然可以通行文德街，但是還是要走
    告訴人的路，因為本來就可以走，況且乙○○是小兒麻痺，
    出入都要坐輪椅，這個斜坡只是要讓乙○○可以比較方便通
    行，只是想要比較好進出等語（見本院卷第18頁反面、第65
    頁、第68頁），然查被告鋪設系爭水泥斜坡，固屬乙○○之
    輪椅為通行400-7 地號土地所必要之設施，然揆諸上開說明
    ，被告所有之400-23地號土地既已可順利通行文德街，且文
    德街有鋪設柏油、地勢平緩，亦可供輪椅進出之用（見偵卷
    第30頁），是以400-23地號土地已與袋地通行權之要件不符
    ，被告對於400-7 地號土地自亦不得享有袋地通行權。
  (四)綜上所述，被告就告訴人所有之400-7 地號土地既不得依據
    買賣契約書主張通行之權利，亦不享有袋地通行權，自不得
    再通行該筆土地，亦不得建造系爭水泥斜坡，應無疑義。
六、末查被告雖執詞抗辯其有權可以通行等語，惟除提出買賣契
    約書為證外，並未提出其他佐證，且被告亦坦承：鋪水泥時
    不知道400-7 地號土地所有人為何人，而鋪水泥時告訴人有
    向師傅表示不可以做水泥台階，師傅也有向其反應，後來告
    訴人也有留一張有關袋狀地的單子在門口，告訴人有打電話
    給其，時間其忘記了，當時就是在整地等詞（見本院卷第21
    頁、第20頁正反面、第65頁反面、偵卷第62頁），是以被告
    既經告訴人分別於98年間以面告（不論係當面告知被告或透
    過師傅轉達）、在電線桿上綁上袋狀地的定義及打電話等方
    式阻止被告以興建水泥台階之方式繼續通行400-7 地號土地
    ，且當時水泥斜坡尚未興建完成，亦經告訴人指訴甚詳（見
    本院卷第67頁），且經被告坦認屬實，已如上述，則果如被
    告主觀上係在行使買賣契約書約定之通行權利，何以被告卻
    不思告知告訴人應有買賣契約書之存在，提出契約書與告訴
    人協議或待民事訴訟確認其之通行權後，再為通行，反在告
    訴人屢屢告知其不得繼續通行後，仍消極迴避告訴人之抗議
    ，置之不理，繼續鋪設系爭水泥台階而通行，益徵被告漠視
    告訴人身為土地所有權人之權利。準此以言，被告縱非明知
    其無通行權，其主觀上亦已確知通行權存在與否實有疑義，
    而猶刻意不去正視己身是否擁有法律上之權利，其有意圖為
    自己不法之利益而竊佔告訴人土地之故意，允無疑義。
、論罪科刑：按刑法第320 條第2 項之竊佔罪，係指行為人佔
    據他人之不動產，以自己實力予以支配，破壞他人對不動產
    之管領權之謂也，則在他人所有之土地上擅自設置工作物，
    即屬佔據他人土地，以自己實力支配，破壞他人對土地之管
    領權。核被告所為，係犯刑法第320 條第2 項之竊佔罪，應
    依同法條第1 項之規定處斷。被告利用不知情及不詳姓名之
    成年工人鋪設水泥斜坡以遂行其竊佔犯行，為間接正犯。又
    查被告有如事實欄所載之犯罪科刑執行情形，有臺灣高等法
    院被告前案紀錄表1 份在卷足憑，其前受有期徒刑之刑執行
    完畢後，五年內故意再犯本件有期徒刑以上之罪，為累犯，
    應依刑法第47條第1 項之規定，加重其刑。爰審酌被告犯後
    先將犯行推給已過世之胞弟乙○○，又執意不願拆除系爭水
    泥斜坡，亦不願與告訴人達成和解，態度不佳，惟其竊佔面
    積僅3.96平方公尺，另被告學歷為小學畢業、以做工為業，
    且育有3 名子女等一切情狀（見本院卷第66頁正反面），認
    公訴人求處有期徒刑4 月，尚屬過重，而量處如主文所示之
    刑，並諭知易科罰金之折算標準。
據上論斷，應依刑事訴訟法第299 條第1 項前段，刑法第320 條
第2 項、第1 項、第47條、第41條第1 項，刑法施行法第1 條之
1 第1 項、第2 項前段，判決如主文。
本案經檢察官江柏青到庭執行職務。
中    華    民    國    99    年    11    月    18    日
                  刑事第五庭    審判長法  官  吳基華
                                      法  官  張文俊
                                      法  官  段奇琬
以上正本證明與原本無異。
如不服本判決應於收受判決後10日內向本院提出上訴書狀，並應
敘述具體理由；其未敘述上訴理由者，應於上訴期間屆滿後20日
內向本院補提理由書（均須按他造當事人之人數附繕本）。「切
勿逕送上級法院」。
告訴人或被害人對於本判決如有不服，而請求檢察官上訴者，其
上訴期間之計算以檢察官收受判決正本之日期為準。
                                      書記官  高培馨
中    華    民    國    99    年    11    月    18    日
附錄本件論罪科刑法條全文：
中華民國刑法第320條
（普通竊盜罪、竊佔罪）
意圖為自己或第三人不法之所有，而竊取他人之動產者，為竊盜
罪，處5  年以下有期徒刑、拘役或 5 百元以下罰金。
意圖為自己或第三人不法之利益，而竊佔他人之不動產者，依前
項之規定處斷。
前二項之未遂犯罰之。

司法院資訊處製作；財團法人民間司法改革基金會備份。
